臺灣板橋地方法院民事判決　　　　　　　　　　　　　九十二年度家訴字第二七號
　　原　　　告　丁○○
　　　　　　　　戊○○
　　訴訟代理人　陳進會律師
　　被　　　告　丙○○
　　　　　　　　乙○○
　　　　　　　　己○○
　　共　　　同
　　訴訟代理人　李勇三律師
右當事人間請求分割遺產等事件，於九十三年四月二十二日言詞辯論終結，本院判決
如左：
    主  文
准將兩造被繼承人劉冠宏所遺附表一所示之建物、附表二所示之土地、附表三所示之
股票、附表四所示之銀行存款、附表五所示之對於江真珠之債權、附表六之劉冠宏所
遺債務，按附表一、二、三、四、五、六所示之分配方法予以分割。
原告其餘之訴及假執行之聲請均駁回。
訴訟費用由被告負擔。
    事  實
甲、原告方面：
一、聲明：
(一)原告丁○○、戊○○與被告丙○○、乙○○、己○○共有如附表一所示之建物，
    准予分割如附表一所示。
(二)原告丁○○、戊○○與被告丙○○、乙○○、己○○共有如附表二所示之土地，
    准予分割如附表二所示。
(三)兩造被繼承人劉冠宏所遺如附表三所示之股票，准予分割如附表三所示。
(四)兩造被繼承人劉冠宏所遺如附表四所示之銀行存款，准予分割如附表四所示。
(五)兩造被繼承人劉冠宏所遺如附表五之一所示建物之租金債權，准予分割如附表五
    之一所示。
(六)被告丙○○、乙○○、己○○應給付原告丁○○、戊○○每人各六十六萬三千元
    ，並自起訴狀繕本送達被告翌日起均至清償日止，按週年利率百分之五計算之利
    息；及自九十一年十二月一日起至被告丙○○、乙○○、己○○及原告丁○○、
    戊○○等五人依上開聲明第一項分得之建物及上開聲明第二項座落新莊市○○段
    ○○○四地號土地變價分割完畢之日止，按月給付原告丁○○、戊○○每人各一
    萬三千元。
(七)第六項聲明部分，原告等願供擔保請准宣告假執行。
二、陳述：
(一)原告丁○○、戊○○與被告丙○○、乙○○、己○○等五人均為被繼承人劉冠宏
    之繼承人（原告二人與被告三人乃同父異母之兄弟姐妹關係），劉冠宏於八十七
    年七月九日過世，遺有附表所示之遺產，因兩造繼承人間無法達成協議分割遺產
    ，爰以本訴聲明終止公同共有關係，請求鈞院准予將附表所示之遺產為分割，分
    割方法如下述：
(二)被繼承人劉冠宏所遺之附表一、二所示之土地建物，分別為劉冠宏單獨所有或與
    訴外人分別共有，兩造等五位繼承人已就上開繼承之土地房屋辦妥公同共有之繼
    承登記，上開繼承登記完成後，各繼承人本得隨時請求分割遺產，惟各繼承人間
    因無法達成協議分割方法，爰請求准將附表一、二所示之土地房屋為變價分割，
    而由兩造繼承人按每人五分之一的應繼分比例分配取得賣得之價金。
(三)劉冠宏於過世時尚留有如附表三所示之台灣麗偉電腦機械股份有限公司股票一一
    五二八股及李長榮化學工業股份有限公司股票九七二股，上開股票由於無法按繼
    承人之應繼分來分配，故仍應以變價分割而由兩造繼承人等五人按每人五分之一
    的應繼分比例分配價金為宜。又附表四所示之劉冠宏的銀行存款，乃係依據財政
    部台灣省北區國稅局發給之遺產稅免稅證明書所記載，該存款亦為劉冠宏之遺產
    ，亦應按兩造每人各五分之一的應繼分來分配。
(三)再者，附表一之門牌號碼為台北縣新莊市○○路四七、四九號建物（含增建部分
    ）及其基地為劉冠宏與訴外人甲○○所分別共有，劉冠宏生前與甲○○協議分管
    ，由劉冠宏管領新莊市○○路四九號部分，劉冠宏生前將四九號建物出租予第三
    人來收取租金，劉冠宏於八十七年七月九日死亡，因該房屋的七月份租金已由劉
    冠宏收走，之後，該房屋的八十七年八月份租金就由原告二人之母羅季嫻代原告
    向承租人收取原告二人應分得之租金二萬六千元（即租金的五分之二），剩餘的
    八月份租金則由被告之母江真珠代被告向承租人收取；嗣於同年九月原告之母羅
    季嫻欲再向承租人收取租金時，承租人告知該月的全部租金已由被告之母收取，
    而被告等於收取租金後，並未依各人之應繼分按月分別交付一萬三千元予原告二
    人，迄至八十八年二月因原承租人不願繼續租用而由被告等另行將該房屋出租予
    第三人張榮華並收取每月六萬五千元之租金至今。按本件被繼承人劉冠宏生前將
    新泰路四九號房地出租予第三人，而享有租賃契約債權，被繼承人過世後，該租
    賃債權應歸全體繼承人繼承為公同共有債權，被告等所收取八十七年九月份至八
    十八年一月份共計五個月租金計三十二萬五千元之財產即屬全體繼承人所公同共
    有。又被告等未經全體公同共有人之同意於八十八年二月將公同共有財產即新泰
    路四九號房地出租予第三人張榮華並收取每月六萬五千元之租金迄今，被告等向
    張榮華收取之租金截至九十一年十一月份止共計二百九十二萬五千元。被告等雖
    未經其他共有人同意出租房屋，然依民法第一百七十三、一百七十七條之規定，
    原告等仍可享有因被告等無因管理所得之利益，況被告未經原告同意，擅自出租
    房屋，乃侵害原告之繼承權、公同共有權、財產權，其因此取得租金利益造成原
    告損害，原告亦得依民法第一百七十九條第一項、一百八十四條第一項前段、一
    千一百四十六條之規定，請求被告等返還所受利益或賠償原告等相當於租金之損
    害。上開租金債權前均由被告等人收取，原告就此請求一併分割，被告等自應按
    每人應繼分各五分之一的比例計算所得金額合計六十六萬三千元返還予原告二人
    。另按被告等目前仍持續收取承租人張榮華每月所付之六萬五千元租金，則原告
    等仍可本於上述無因管理或不法管理之法律關係，請求被告等應各按月給付原告
    二人之應繼分比例所得分配之一萬三千元。
(四)對被告抗辯之陳述：新莊市○○路四九號房屋之租金確為每月六萬五千元，此有
    鈞院檢察署九十年度偵續字第六七號不起訴處分書中記載被告丙○○坦承將系爭
    房屋出租並每月收取租金六萬五千元；另被告丙○○於鈞院九十年度訴字第五七
    三號返還不當得利事件，九十年五月十八日審理時自認由被告等按月收取每月租
    金六萬五千元等情可證。被告等既自認系爭租金，由其向承租人收取，故証人江
    真珠證稱系爭租金，由其向承租人收取云云，顯為不實。又被告稱丙○○稱其以
    新泰路六十八號房地向中國國際商業銀行新莊分行（下稱國際商銀新莊分行）申
    貸借款九百九十萬元及五百十萬元係替劉冠宏清償合作金庫新莊分行（下稱合庫
    新莊分行）債務，該借款債務，原告等應共同分擔云云，惟：新泰路六十八號房
    地係劉冠宏以假買賣方式，透過徐金蓮而由徐金蓮於八十一年九月廿五日移轉予
    丙○○，此有建物及土地登記謄本可稽，另有証人徐金蓮及鄧忠仁可証。丙○○
    就系爭房地之取得，並無支付任何價金，實質上乃因分居之關係而由劉冠宏贈與
    該房地予丙○○，並非被告所稱係贈與江真珠，江真珠再以丙○○名義登記云云
    ；此亦非屬劉冠宏所遺留之債務。被告稱劉冠宏生前允諾負責清償塗銷該不動產
    之抵押貸款債務云云，應由被告負舉証責任。況新泰路六十八號房地既係因分居
    關係而由劉冠宏生前所贈與丙○○，應有民法第一一七三條贈與歸扣之適用，該
    不動產之價額即應加入繼承開始時被繼承人劉冠宏所有之財產而為應繼財產，且
    於分割遺產時，應由丙○○應繼分中扣除。退步而言，上開不動產乃劉冠宏因分
    居原因而贈與丙○○，丙○○對該房地產並未支付買賣價金。而該房地產於八十
    一年九月廿五日移轉予丙○○時，市價約值五千萬元以上，故劉冠宏即以上開不
    動產提供作為其清償向銀行借款之擔保品，該不動產既已移轉為被告丙○○所有
    ，於移轉時，該抵押借款未清償而併同其抵押債務一併移轉予丙○○，其上抵押
    借款即應由丙○○自行負責清償，此屬符合經驗法則及常理。蓋劉冠宏既將價值
    極高之不動產全部贈與丙○○，自無由劉冠宏再負擔清償該抵押債務而由丙○○
    獨享權利，不負義務之理。故丙○○嗣後所清償之一千五百萬元，乃屬於清償自
    己之債務，並非代替劉冠宏清償，該一千五百萬元之抵押清償借款，並非劉冠宏
    之遺產債務，應由丙○○自負清償責任。退萬步言之，縱認丙○○所清償之一千
    五百萬元抵押債務，為劉冠宏之遺產債務，然於未分割前，其性質根本無從作為
    抵銷之標的，被告所為抵銷之主張，容非有理。況遺產清冊上亦無此遺產債務之
    記載，故劉冠宏應無遺有債務而需分割。
三、證據：提出戶籍謄本四份、土地謄本十四份、建物謄本一份、台灣麗偉電腦機械
    股份有限公司股票影本十四件、台北縣新莊市○○段1038地號土地登記簿謄本一
    份及其上建物登記謄本三份（均影本）、遺產免稅證明書影本三件、李長榮化學
    公司股東分戶帳號卡影本及九十二年八月二十八日股票收盤價影本各一份、劉冠
    宏除戶謄本一份、台灣板橋地方法院檢察署不起訴處分書影本一份、台灣板橋地
    方法院九十年訴字第五七三號民事判決及九十年五月十八日言詞辯論筆錄影本各
    一份。並請求訊問證人鄧忠仁、徐金蓮、羅季嫻。
乙、被告部分：
一、聲明：
(一)原告之訴及假執行之聲請均駁回。
(二)如受不利判決願供擔保請准免為假執行。
二、陳述：
(一)新莊市○○路四九號部分租金於八十八年二月後，因經濟不景氣已降為每月租金
    五萬元，並由江真珠收取，用以清償劉冠宏生前債務。
(二)被繼承人劉冠宏生前於八十一年四月一日向合庫新莊分行借款二千六百五十萬元
    ，最後本金為一千九百五十一萬一千五百八十一元，利息十六萬九千六百六十一
    元，合計一千九百六十八萬一千二百四十二元，於八十五年二月六日由國際商銀
    新莊分行匯款清償。其中九百九十萬元、五百十萬元係被告丙○○向國際商銀新
    莊分行以新泰路六十八號房地設定抵押申貸代償，八十七年十二月被告丙○○再
    向台北國際商業銀行新莊分行（下稱台北商銀新莊分行）申貸一千三百萬元及五
    百萬元轉償國際商銀新莊分行之貸款，是劉冠宏合庫貸款由被告丙○○代償本金
    一千五百萬元及利息債務，原告二位繼承人應共同分擔之。又新泰路六十八號房
    地係劉冠宏贈與前配偶江真珠，江真珠以長子丙○○名義登記，並非因結婚、分
    居、或營業而贈與丙○○，亦非劉冠宏以假買賣方式移轉與丙○○。劉冠宏允諾
    負責清償塗銷該不動產之抵押貸款債務，是該抵押貸款係劉冠宏之債務，為遺產
    債務，應由繼承人共同分擔，則以本金一千五百萬元債務計之，原告二人應分擔
    六百萬元並應償還被告，被告主張與應付之債務金額抵銷。
三、證據：提出「國際商銀新莊分行九十年十月十五日函九０中銀莊授字第九００八
    三號函」，「合庫金庫新莊分行九十年七月九日（九０）合金莊放字第三二五七
    號函」影本各一件、台北國際商業銀行借據影本二件及放款債務明細表影本一件
    為證。並聲請訊問證人江真珠。
    理    由
一、按訴狀送達後，原告不得將原訴變更或追加他訴，但請求之基礎事實同一、擴張
    或縮減應受判決事項之聲明者，不在此限，民事訴訟法第二百五十五條第一項第
    二、三款定有明文。本件原告起訴後追加請求分割座落台北縣泰山鄉土地一筆、
    桃園縣龜山鄉土地八筆、台北縣新莊市○○段土地四筆、李長榮化學工業股份有
    限公司股票、銀行存款等遺產，嗣又縮減股票數量，而公同共有之遺產本即應全
    部一起分割，原告追加部分其請求之基礎事實同一，復為擴張或縮減應受判決事
    項之聲明，且被告亦無異議而為本案之言詞辯論，揆諸前揭說明，自應予准許；
    合先敘明。
二、原告主張：原告二人與被告三人為劉冠宏之繼承人，劉冠宏於八十七年七月九日
    死亡，遺有如附表一、二、三、四、五之一所示之土地建物共十五筆、股票、銀
    行存款及租金債權等遺產，五位繼承人就不動產部分已辦理繼承登記完畢，因兩
    造繼承人無法以協議分割遺產，原告二人以本訴表明終止全部遺產之公同共有關
    係，並依繼承之法律關係請求分割遺產；又八十七年九月至九十一年十一月之租
    金債權因被告等或已先行收取或未經原告同意擅自出租，並依無因管理、不當得
    利或侵權行為之法律關係請求返還、分配之；另被告丙○○所稱用以抵押代償劉
    冠宏合庫債務之新泰路六十八號房地，係因分居關係而由劉冠宏生前贈與丙○○
    ，應有民法第一一七三條贈與歸扣之適用；且被告丙○○嗣後所清償之一千五百
    萬元，乃屬於清償自己之債務，並非劉冠宏之遺產債務，況遺產清冊上亦無此遺
    產債務之記載，故劉冠宏並無遺有債務而需分割等語。被告則以：租金債權於八
    十八年二月後，因經濟不景氣已降為每月租金五萬元，並由江真珠收取，用以清
    償劉冠宏生前債務。另被繼承人劉冠宏生前向合庫新莊分行借款二千六百五十萬
    元，最後本利合計一千九百六十八萬一千二百四十二元，於八十五年二月六日由
    國際商銀新莊分行匯款清償；其中本金一千五百萬元及利息債務係被告丙○○向
    國際商銀新莊分行以新泰路六十八號房地設定抵押申貸轉償，被告丙○○另於八
    十七年十二月向台北商銀新莊分行申貸轉償國際商銀新莊分行之貸款；上開房地
    係劉冠宏贈與前配偶江真珠，江真珠以長子丙○○名義登記，並非因分居而贈與
    丙○○，亦非劉冠宏以假買賣方式移轉與丙○○；劉冠宏曾允諾負責清償塗銷該
    不動產之抵押貸款債務，是該抵押貸款為遺產債務，應由繼承人共同分擔；則以
    本金一千五百萬元債務計之，原告二人應分擔六百萬元並應償還被告，被告主張
    與應付之債務金額抵銷等語，資為抗辯。
三、按繼承人有數人時，在分割遺產前，各繼承人對於遺產全部為公同共有；繼承人
    得隨時請求分割遺產，民法第一千一百五十一條、第一千一百六十四條定有明文
    。查本件兩造均係被繼承人劉冠宏之子女，有戶籍謄本在卷可稽，依民法第一千
    一百四十四條第一項第一款規定，其等應繼分應平均，即各五分之一。從而，原
    告依民法第一千一百六十四條規定，請求分割兩造所繼承的公同共有遺產，為有
    理由，應准予按兩造應繼分（每人各五分之一）分割。惟本件原告主張兩造所繼
    承的遺產範圍為附表一、二、三、四、五之一所示，被告則僅承認附表一、二、
    三、四的遺產，而不承認原告主張的附表五之一，本院就兩造有爭執的遺產範圍
    將另述如下第五、六點。
四、附表一、二、三、四的遺產（即兩造均不爭執的遺產）分割：
(一)公同共有物分割之方法，除法律另有規定外，應依關於共有物分割之規定；共有
    人得隨時請求分割共有物，但因物之使用目的不能分割或契約定有不可分割之期
    限者，不在此限；又共有物之分割，依共有人協議之方法行之，分割方法不能協
    議者，法院得因任何共有人之聲請，以原物分配於各共有人，或變賣共有物以價
    金分配於各共有人，民法第八百三十條第二項、第八百二十三條第一項、第八百
    二十四條分別定有明文。
(二)本件附表一、二所示十五筆土地建物，多數為被繼承人劉冠宏與訴外人所分別共
    有，原告與被告等五位繼承人公同繼承劉冠宏之應有部分，若再予原物分配，則
    土地房屋之共有人數眾多，不利於該不動產之完整利用，況附表二所示之土地多
    數為農地或道路用地，若農地則不宜細分而影響農業使用，若道路用地則無細分
    之實際利益，故原告請求將之變賣後所得價金依每人五分之一比例分配，為有理
    由，應予准許。
(三)附表三所示之股票因無法依各人應繼分五分之一比例完整分割，原告請求變賣後
    分配；及附表四所示銀行存款現金，原告請求亦按每人應繼分五分之一比例分配
    ，亦有理由，應予准許。
五、附表五之對於江真珠的公同共有債權的分割：
(一)爭點：租金是否於八十八年二月起降為每月五萬元？債務人為何人？債務範圍？
１、原告主張被繼承人劉冠宏所遺附表五之一的租金債權為每月六萬五千元，並提出
    台灣板橋地方法院檢察署九十年度偵續字第六七號不起訴處分書、本院九十年度
    訴字第五七三號民事判決及九十年五月十八日言詞辯論筆錄為證，主張被告丙○○已自認其按月收取每月租金六萬五千元云云。被告則抗辯稱：劉冠宏生前出租
    的每月租金為六萬五千元，後來劉冠宏死後，仍維持每月六萬五千元，直至八十
    八年二月因經濟不景氣，租金已調降為每月五萬元，且該租金一直是被告的母親
    江真去收取，租金降低為每月五萬元亦是江真珠去改訂租約等語。
２、經查，原告提出之上開不起訴處分書及民事判決書內容記載，被告丙○○僅承認
    房屋出租之事實但未說明租金數額為何，該書類所載「六萬五千元」之陳述乃原
    告所主張者，是以尚難依此認定被告丙○○已就租金額度為承認。按當事人主張
    有利於己之事實者，就其事實有舉證之責任，民事訴訟法第二百七十七條著有明
    文；本件原告就租金六萬五千元部分未提出其他證據為證明，依舉證原則，原告
    就此應受不利益之認定。
３、另查，證人江真珠（被告等人之母）到庭證稱：「劉冠宏生前與原告等人的母親
    是同居關係，我在劉冠宏生前已與劉冠宏辦理離婚，但劉冠宏未再婚。新莊市○○路四十九號房屋的租金於劉冠宏生前是劉冠宏自己去收取。我是於八十七年九
    月開始收租金至今，我是為了要清償劉冠宏生前債務，劉冠宏生前出租之租金為
    每月六萬五千元，後來於八十八年二月間因經濟不景氣所以我與承租人另訂租約
    將每月租金降為五萬元。劉冠宏生前有向合庫銀行借貸一千九百八十多萬，後來
    劉冠宏改向中國國際商銀借四百五十萬元用來清償合庫，同時被告丙○○也向中
    國國際商銀借九百九十萬及五百一十萬替劉冠宏清償給合庫；因為利息太高，所
    以本金幾乎無法清償，劉冠宏過世時還有剩餘債務一千九百六十八萬一千二百四
    十二元。伊自八十七年九月開始收取租金至今，就是為了清償劉冠宏生前債務」
    等語（見本院九十三年三月三十一日筆錄）。又證人甲○○亦到庭證稱：「八十
    七年九月以後的租金是江真珠在收取，目前租金是每月五萬元」等語（見本院九
    十三年三月三十一日筆錄）。
４、從而，被告所辯自八十八年二月後租金已降為五萬元，且租金是江真珠去收取等
    語，堪信為真實，爰依此數額認定為遺產（即八十八年二月份起至今之每月租金
    為五萬元）。
５、又證人江真珠並非本件繼承人，其未經全體繼承人之同意而收取屬於遺產的租金
    債權，全體繼承人自得依不當得利或無因管理之法律關係請求江真珠返還該租金
    ，因此劉冠宏之全體繼承人對於江真珠乃取得公同共有債權（即附表五所示：自
    八十七年九月起至八十八年一月止每月六萬五千元之債權，及八十八年二月起至
    本件言詞辯論終結日之九十三年四月止每月五萬元之債權）。兩造繼承人對於江
    真珠取得該債權，此債權乃基於劉冠宏之遺產所演生，因此亦屬於劉冠宏之遺產
    範圍，亦即附表五之對於江真珠的公同共有債權應予分割，爰依附表五所示按兩
    造每人應繼分五分之一比例予以分配。
６、至於原告主張之附表五之一，無非以被告等人已收取租金而認為債務人為被告，
    然依前開調查，系爭租金是訴外人江真珠所取走，而非被告等去收取，是以債務
    人非被告而係江真珠，是以原告提出之附表五之一，即非本件遺產範圍。
７、又原告訴請被告等人應給付原告二人各六十六萬三千元，並自起訴狀繕本送達被
    告翌日起均至清償日止，按週年利率百分之五計算之利息；及自九十一年十二月
    一日起至被告丙○○、乙○○、己○○及原告丁○○、戊○○等五人依上開聲明
    第一項分得之建物及上開聲明第二項座落新莊市○○段○○○四地號土地變價分
    割完畢之日止，按月給付原告丁○○、戊○○每人各一萬三千元部分。因系爭租
    金債權並非被告等人去向承租人收取，而係訴外人江真珠去向承租人收取，已如
    前述，是以原告請求被告等人返還租金，即無理由，應予駁回。
(二)爭點：就八十七年七、八月份的租金是何人收取，是否須列入遺產：
    原告主張劉冠宏於八十七年七月九日死亡，因該房屋的七月份租金已由劉冠宏收
    走，之後，該房屋的八十七年八月份租金就由原告二人之母羅季嫻代原告向承租
    人收取原告二人應分得之部分，即該月租金的五分之二，為二萬六千元，剩餘的
    八月份租金則留由被告自行向承租人收取等情。被告對此亦陳述：「八十七年八
    月份租金，被告母親是收五分之三計三萬九千元」（見本院九十三年四月二十二
    日筆錄）。因兩造就該二個月的租金已不再爭執，即八十七年七月份租金已由劉
    冠宏收取，八十七年八月份租金已由兩造依彼此的應繼分收取，是以該二個月的
    租金即無庸再列入遺產分割。
六、附表六之遺產債務的分割：
(一)爭點：被告丙○○取得台北縣新莊市○○路六十八號房地是否須歸扣：
１、原告主張被告丙○○取得台北縣新莊市○○路六十八號房地係因分居關係而由劉
    冠宏生前贈與丙○○，且劉冠宏係先過戶登記予徐金蓮再過戶予丙○○，其等相
    互間並無實際買賣交易行為，因此丙○○應有民法第一一七三條贈與歸扣之適用
    云云。被告則辯稱是劉冠宏贈與其已離婚之配偶江真珠而登記第三人丙○○等語
    。
２、本件原告聲請訊問證人徐金蓮，證人徐金蓮到庭證稱：「劉冠宏是我姐姐的同居
    人，我姐姐就是原告的媽媽。台北縣新莊市○○路六十八號房屋土地，劉冠宏於
    八十一年六月底移轉給我時，劉冠宏跟我說因為他要用買賣方式將房子轉給他的
    兒子，這樣可以節稅，所以他拿我的身分證、印章去銀行開戶存一仟萬，我實際
    上沒有付錢給劉冠宏，我也沒有自丙○○那裡拿過錢，我的存摺就是劉冠宏存了
    一仟萬元，後來劉冠宏付出去，只剩下五萬元，劉冠宏帶我去看過房子，他說這
    房子在黃金地段價值好幾千萬元，他說上面有銀行抵押貸款，但是他說過戶的人
    可以用租金來繳付銀行貸款，我知道他要過給他其中一個兒子，但我不知道姓名
    ，他有提到說是要分家」等語。惟證人江真珠當庭反駁並證稱：「劉冠宏當初要
    跟我離婚時，有說這房子是要給我作為撫養三個小孩之用」等語。
３、因證人徐金蓮為原告二人之阿姨，證人江真珠為被告三人之母親，其等分別為至
    親關係，是以該二位證人之證詞，難免均有偏袒之虞。按依社會常情，劉冠宏生
    前如有分家行為，應會召集全部親屬說明分家理由，或至少各別向親屬說明分家
    理由，以此機會向各親屬解釋分家理由及財產分配情形，然本件原告未能進一步
    提出證據證明丙○○取得該房屋時具有分家意義，亦即當時丙○○的其他兄弟姐
    妹或其他親屬是否亦有相同的分家情形，依前揭舉證原則，原告主張權利者，應
    先由原告負舉證之責，若原告先不能舉證，以證實自己主張之事實為真實，則被
    告就其抗辯事實即令不能舉證，或其所舉證據尚有疵累，亦應駁回原告之請求（
    參見最高法院十七年台上字第九一七號判例）。本件原告未盡完全的舉證，因此
    尚難以此認為丙○○取得該房屋為分家因素，自不能將新泰路六十八號房地列入
    歸扣標的。
(二)爭點：附表六的遺產債務範圍：
１、按繼承人自繼承開始時，承受被繼承人財產上之一切權利、義務；繼承人對被繼
    承人之債務，負連帶責任；繼承人相互間對於被繼承人之債務，除另有約定外，
    按其應繼分比例負擔之，法第一千一百四十八條前段、第一千一百五十三條定有
    明文。
２、經查，本件被繼承人劉冠宏於八十七年七月九日死亡，有除戶謄本在卷可稽；又
    劉冠宏死亡時，其名下所遺之債務，僅有國際商銀新莊分行八十五年二月六日之
    四百五十萬元借款，此有被告提出之「國際商銀新莊分行九十年十月十五日函九
    ０中銀莊授字第九００八三號函附件之借款三記載」在卷可證。（至於該函附件
    之借款六記載，係劉冠宏生前所借且已於劉冠宏生前清償完畢，因此非屬於遺產
    範圍）。
３、被告抗辯稱前揭「國際商銀新莊分行九十年十月十五日函九０中銀莊授字第九０
    ０八三號函附件之借款四、五記載」，借款人名義雖係被告丙○○，然丙○○的
    該二筆債務係用以代償劉冠宏合庫新莊分行貸款，該國際商銀新莊分行函附件之
    借款四、五欄位記載「申貸償還劉君合庫貸款」字樣即係代償劉冠宏之合庫債務
    云云。惟查，被告所稱代償之一千五百萬元（即「國際商銀新莊分行九十年十月
    十五日函九０中銀莊授字第九００八三號函附件之借款四、五記載」），與卷內
    由被告提出之另一份「合庫金庫新莊分行九十年七月九日（九０）合金莊放字第
    三二五七號函」所稱的受償額度（即一千九百六十八萬一千二百四十二元），彼
    此金額並不相符，此外被告未提出明確之資金代償證明。是以，被告空言丙○○
    曾於劉冠宏生前代償劉冠宏之債務云云，尚難採信。
４、承前揭２所述，劉冠宏向國際商銀新莊分行借款四百五十萬元，於死亡時尚未清
    償，屬遺產債務，應由繼承人按其應繼分比例連帶負責。該款嗣雖於八十七年十
    二月二十八日由他人代為清償，惟繼承人對繼承債務係連帶負責，不能以此免責
    。是以附表六之四百五十萬元債務，為劉冠宏所遺留之債務，應由兩造繼承人公
    同繼承，爰依附表六所示之應繼分為分割債務。
５、按連帶債務人中之一人，因清償致他債務人同免責任者，可依民法第二百八十一
    條第一項，向其他債務人請求償還各自分擔之部分。因此，附表六之四百五十萬
    元債務，如已由被告丙○○轉貸清償，則丙○○應向其他繼承人請求償還各自分
    擔部分，此非本件分割遺產範圍，附此說明。又分割遺產為形成判決，與民法第
    三百三十四條規定之抵銷（二人互負債務而其給付種類相同，並均屆清償期，各
    得以其債務與他方之債務互為抵銷）性質不同，是以被告主張抵銷，亦無理由，
    附此說明。
四、從而，原告依民法第一千一百六十四條規定，請求就附表一、二、三、四、五之
    一所示遺產，各按應繼分比例分割為分別共有；除附表五之一為本院所不採，並
    由本院增添附表五及附表六為遺產範圍外，其餘附表一、二、三、四為有理由；
    爰准兩造被繼承人劉冠宏所遺附表一、二、三、四、五、六所示之房屋、土地、
    股票、銀行存款現金、對江真珠之債權、劉冠宏所遺留的債務，按附表所示之比
    例（即兩造每人各五分之一），予以分割為分別共有。至於原告請求被告等給付
    原告每人各六十六萬三千元，並自起訴狀繕本送達被告等翌日起均至清償日止，
    按週年利率百分之五計算之利息；及自九十一年十二月一日起至兩造分得附表一
    建物及新莊市○○段○○○四地號土地變價分割完畢之日止，按月給付原告每人
    各一萬三千元部分，為無理由，應予駁回，而此部分既經駁回，其假執行之聲請
    ，亦失所附麗，應併予駁回。
五、本件原告之訴為一部份有理由，一部份無理由，依民事訴訟法第七十九條，判決
    如主文。
中　　　華　　　民　　　國　　九十三　　年　　　五　　　月　　　六　　　日
                                        臺灣板橋地方法院家事法庭
                                            法　　　官　黃惠瑛
右正本證明與原本無異
如對本判決上訴，應於本判決送達後二十日內向本院提出上訴狀（須按他造人數附繕
本）
中　　　華　　　民　　　國　　九十三　　年　　　五　　　月　　　七　　　日
                                            法院書記官　林月蓉
